臺灣臺北地方法院民事簡易判決
110年度北簡字第17110號
原      告  楊金晏  

訴訟代理人  謝殷倩律師
被      告  黃俊偉  
訴訟代理人  黃苙荌律師
            黃俊凱律師
上列當事人間請求確認本票債權不存在事件，本院於民國111年9
月2日言詞辯論終結，判決如下：
    主      文
原告之訴駁回。
訴訟費用由原告負擔。
    事實及理由
壹、程序方面
一、按訴狀送達後，原告不得將原訴變更或追加他訴。但有下列
    各款情形之一者，不在此限：㈠被告同意者。民事訴訟法第2
    55條第1項第1款有明文之規定。又前揭規定於簡易程序適用
    之，同法第436條第2項亦有明文之規定。經查，原告起訴時
    ，訴之聲明為：「㈠確認被告所持原告於民國110年2月25日
    簽發之本票對原告之本票債權不存在。㈡被告不得持本院110
    年度司票字第15466號民事裁定為執行名義，對原告為強制
    執行。」（見本院卷第9頁），嗣於111年5月23日民事追加
    訴之聲明暨準備㈢狀追加訴之聲明為「㈠確認被告所持原告於
    110年2月25日簽發之本票，對原告票據債權及利息均不存在
    。㈡被告不得持本院110年度司票字第15466號民事裁定為執
    行名義，對原告為強制執行。㈢被告應將所持於110年2月25
    日簽發，到期日為110年8月30日之本票返還原告。」（見本
    院卷第303頁），又於111年6月27日民事追加訴之聲明暨準
    備㈣狀追加訴之聲明為「㈠確認被告所持如附表所示之本票（
    下稱系爭本票），對原告票據債權及利息均不存在。㈡被告
    不得持本院110年度司票字第15466號民事裁定、同院111年
    度司票字第7996號民事裁定為執行名義，對原告為強制執行
    。㈢被告應將所持系爭本票返還原告。」（見本院卷第355頁
    ），前揭訴之追加並為被告所同意（見本院卷第449頁），
    是原告所為前揭訴之追加，核與前揭規定相符，應予准許。
    　　　　
二、又按確認法律關係之訴，非原告有即受確認判決之法律上利
    益者，不得提起之，民事訴訟法第247條第1項定有明文。所
    謂即受確認判決之法律上利益，係指法律關係存否不明確，
    原告主觀上認其在法律上之地位有不安之狀態存在，此種不
    安之狀態，能以確認判決將之除去者而言（最高法院52年台
    上字第1240號判例參照）。經查，原告主張被告持有系爭本
    票，並向本院聲請裁定准許強制執行，經本院以110年度司
    票字第15466號民事裁定、同院111年度司票字第7996號裁定
    准許在案，業經原告提出前揭裁定影本在卷可按。系爭本票
    既由被告持有且已行使票據權利，而原告否認系爭本票上債
    權，顯然兩造就系爭本票債權存在與否已發生爭執，如不訴
    請確認，原告在私法上之地位將有受侵害之危險，則原告提
    起本件確認本票債權不存在之訴，即有確認之法律上利益，
    合先敘明。
貳、實體方面
一、原告主張
　㈠原告具有環保原料研發技術，被告認原告之技術可於中國大
    陸生產販售、廠房模式授權方式獲利，因而108年底被告找
    原告前往赴中國大陸廣東省深圳市設廠及設立公司，約定兩
    造各出資50%，於中國大陸廣東省設置環保吸管製造工廠，
    約定原告負責工廠端之吸管生產製造，被告負責環保吸管、
    廠房授權之行銷（下稱系爭協議）。兩造達成協議後108年
    底行前，被告稱其在台業務繁忙，暫時無法共同前往中國大
    陸設廠，原告已因兩造之投資設廠協議以父親名下位於大安
    區忠孝東路之不動產向銀行貸款，故勉予同意單獨前往中國
    大陸廣東省，直至109年初被告再因中國大陸爆發新冠肺炎
    疫情，不願前往大陸履行股東之行銷業務，原告仍單獨在廣
    東深圳積極投入吸管生產製造及產品改良，並於深圳市設立
    亞世生物科技(廣東)有限公司(下稱亞世公司)，為兩造投資
    之環保吸管量產、銷售作準備。原告積極購買機器設備、生
    產原料、辦理當地環保材質認證登記。及因配合疫情關係，
    另於109年9月將原租金較貴之廠房換至「大宏高新科技園深
    圳市○○區○○○○○道0000號5樓506」(下簡稱大宏廠房)作為亞
    世公司生產製造廠房及公司地址。大宏廠房依在臺之被告指
    示進行裝潢總計花費人民幣280,542元。期間亞世公司包含
    裝潢、設備、原料及員工薪資等所有支出項目，皆由在中國
    大陸深圳之原告先行墊付，於提出支出證明經被告承認後，
    被告才匯款支付原告。至110年2月25日兩造終止合作關係為
    止，總計出資人民幣1,658,052元，兩造出資額各為人民幣8
    29,026元。斯時兩造僅有口頭約定合作方式為原告赴製造生
    產、被告負責行銷，金額由兩造平均分擔，並無簽立任何書
    面文件及授權文件。
  ㈡被告遲於110年1月始前往深圳，同時間原告負責生產製造之
    環保吸管也達到供販售、量產之成果。被告1月28日隔離期
    滿前往深圳之亞世公司了解環保吸管生產狀況，見原告製成
    之吸管成品甚為滿意，並拍攝吸管成品照片分享資訊給家人
    朋友，告知亞世公司生產之環保吸管的業務已臻成熟之消息
    。詎被告於見原告已依兩造約定達成生產環保吸管之事實後
    ，竟無故拒絕履行其依協議所應提供大陸市場行銷通路，原
    告因未能得到被告提出具體執行營運、行銷業務計畫，正式
    發函通知被告儘速提供行銷推廣方針及計畫。被告收文後不
    僅未依兩造協議提出行銷、營運計畫，反而要求原告交付PL
    A環保吸管製成配方、原料、專利權部交出歸亞世公司所有
    ，其欲另請台灣友人前往大陸經營。原告則據以被告請求違
    反公司章程第42條規定「職工錄用所需要的職工，可以由當
    地勞動部門推薦、或公司公開招收擇優錄用，送當地勞動部
    門備案」，以及被告為履行行銷業務及違反亞世公司的廠方
    生廠及保密義務為由，拒絕被告要求。嗣後，被告仍連續就
    原告釋出PLA環保吸管製成配方、原料、專利等交出予亞世
    公司所有給予壓力，原告仍堅持被告應履行當時協議之PLA
    環保吸管於中國大陸之行銷、推廣業務，故不未同意被告之
    要求。被告因見無法單獨取得PLA環保吸管製成配方、原料
    、專利之權利，乃於110年2月25日在亞世公司承租之深圳市
    承租廠房內口頭要求終止兩造合作關係，更要求原告於未行
    清算亞世公司資產前，即需全數給付投資款人民幣829,026
    元，且揚言原告若不依其終止合作關係返還全額款項，將以
    其持有之亞世公司50%股份為由，禁止原告在中國大陸境內
    出售環保吸管，以股東身分限制原告處分機具設備，或另覓
    行銷機會。已完全無視當時為生產製造PLA環保吸管承租大
    宏廠房每月支出為人民幣30,000元(折合新臺台幣約130,000
    元)，亞世公司已連續投入經營、生產環保吸管7個月之久而
    完全無任何收入，未來還要繼續支出廠房租金、人事費用等
    固定支出之負債，以所生產之PLA吸管卻完全無法銷售變現
    之手段，脅迫原告同意解除合作關係外，並全數返還投資款
    。原告即因此懼於被告所述抵制不作為之後果，而簽立系爭
    商務解除合作合同（下稱系爭合同）。
  ㈢原告因被告違反投資協議致亞世公司無法就PLA環保吸管進行
    銷售，未來每月尚須面對鉅額支出之被告之脅迫，故兩造於
    未依據亞世公司章程所定之清算程序情況下，在廣東深圳之
    亞世公司辦公室內簽下系爭合同，其中第四條就股款退款約
    定由原告給付被告人民幣829,026元，給付方式為首期：人
    民幣79,025元、第二期至六期，每期人民幣10,7143元，同
    時要求原告簽立等額之本票作為之擔保。原告因受到被告禁
    止吸管銷售獲利之經濟上脅迫下，不得已簽立系爭合同及系
    爭本票後，於返臺後於110年8月5日以台北法院郵局000251
    號存證信函以因遭到脅迫事由，撤銷兩造簽立之系爭合同及
    簽發本票之意思表示，存證信函於同年8月5日送達被告，被
    告為系爭本票之直接後手，並對系爭本票原因債權不存在事
    由知之甚詳，被告所執原告之本票票據債權不存在。
　㈣退步言，系爭本票債權原因關係為被告109年9月在台灣成立
    合夥契約，共同經營PLA環保吸管事業，出資額二分之一之
    投資款，是被告縱於110年2月25日聲明退出合夥事業，而其
    因退出兩造合夥事業得請求返還投資款之對象應為合夥事業
    本身，並非被告，原告本身對被告不負返還全額出資款之義
    務，原告給付之原因應不存在，系爭本票債權自亦不存在。
　　再退步言，若認被告之舉未構成民法脅迫，而無民法第92條
    撤銷事由，則因兩造成立為合夥事業，被告雖聲明退夥，然
    兩造110年2月25日系爭合同終止合夥關係時並未進行清算，
    依法未經清算終結確定盈虧以前，合夥人不得就原來出資為
    全部返還之請求，兩造110年2月25日系爭合同關於返還全部
    投資額約定，因違反強制規定而無效，擔保之本票債權即不
    存在。　　
　㈤並聲明：⒈確認被告所持系爭本票，對原告票據債權及利息均
    不存在。⒉被告不得持本院110年度司票字第15466號民事裁
    定、同院111年度司票字第7996號民事裁定為執行名義，對
    原告為強制執行。⒊被告應將所持系爭本票返還原告。
二、被告辯稱：兩造於108年9月間即共同設立亞世公司，出資比
    例分別為各50％，非由原告於109年單獨設立，且被告於108
    年至109年COVID-19疫情爆發前，便積極與原告籌備公司之
    設立，從無令原告單獨處理公司設立之業務，109年2月至8
    月間兩造即因大陸地區爆發COVID-19疫情，而取消原定大陸
    地區行程，並與大陸地區廠房協商退租，另尋臺灣廠房取代
    大陸地區之投資，被告於110年1月間前往前往大陸地區視察
    亞世公司之營運情況，原告卻不願提供支出收據發票及轉帳
    紀錄。原告私自成立帝寶公司，並增設環保吸管加工等營業
    項目，更將本為亞世公司之廠房登記予帝寶公司，使亞世公
    司無法對工廠主張任何權利，本件是原告發現被告已知悉上
    情後，由原告主動提出要被告退股，表明伊願退還投資款項
    ，兩造始於110年2月25日簽訂系爭合同，原告為擔保該分期
    支付，並開立系爭本票，若原告主張系爭合同及系爭本票係
    受被告脅迫而簽立，應由原告就脅迫之事實負舉證責任。
　　被告於110年3月2日，兩造簽立系爭合同後，曾主動向原告
    介紹訂單，並表示有一個潛在訂單，衡情若被告確有脅迫原
    告簽立系爭合同情事，此等不愉快事件，理應導致兩造交惡
    ，被告豈有再善意提供訂單予原告之理。原告於本票簽立後
    ，已依約按期支付分期本票金額二期，方反悔而不願支付，
    可知原告就付款金額之方式並無爭執，亦有實際依約履行情
    事，原告若受被告脅迫，應於第一期款項即拒絕支付，始合
    情理，被告並無脅迫原告情事等語。並聲明：原告之訴駁回
    ，如受不利益判決，願供擔保請准宣告免為假執行。
三、原告主張兩造於110年2月25日簽訂系爭合同，原告並開立系
    爭本票；原告於110年8月5日以台北法院郵局000251號存證
    信函以因遭到脅迫事由，撤銷兩造簽立之系爭合同及簽發本
    票之意思表示，該存證信函於同年8月5日送達被告；被告持
    有系爭本票，向本院聲請裁定准許強制執行，經本院以110
    年度司票字第15466號民事裁定、同院111年度司票字第7996
    號裁定准許在案等情，業據其提出系爭合同、存證信函、前
    揭裁定影本在卷可稽（見本院卷第15頁、第51-59頁、第361
    頁），並為被告所不爭執，原告主張之前揭事實，堪信為真
    實。　　
四、按當事人主張有利於己之事實者，就其事實有舉證責任，民
    事訴訟法第277條定有明文，又如係原告由原告負舉證之責
    ，若原告不能舉證，以證實自己主張之事實為真實，則被告
    就其抗辯事實即令不能舉證，或其舉證尚有疵累，亦應駁回
    原告之訴，有最高法院72年台上字第4225號判決意旨可資參
    照。又按因被詐欺或被脅迫，而為意思表示者，表意人得撤
    銷其意思表示，民法第92條第1項前段定有明文。詐欺乃故
    意欺騙他人使其陷於錯誤並進而為意思表示，脅迫乃故意預
    告危害使他人心生恐怖而為意思表示，因受詐欺或脅迫而為
    之意思表示，乃不自由的意思表示，被詐欺或脅迫之表意人
    得撤銷其意思表示。當事人主張其意思表示係因被詐欺或脅
    迫而為之者，應就其被詐欺或被脅迫之事實，負舉證之責任
    （最高法院21年上字第2012號判例、95年度台上字第2948號
    判決意旨參照）。本件原告主張其係受被告脅迫而簽立系爭
    本票，惟為被告所否認，揆諸前揭規定，應由原告負舉證之
    責。經查，原告主張被告之脅迫行為如下：⒈於110年2月18
    日在亞世公司辦公室，無故抵制亞世公司行銷環保吸管業務
    （被告：也不是我不營運，也不是你要營運就可以、我可以
    賣但是不能成交、這些事情都是我在決定。），⒉於110年2
    月23日另藉故請求原告退還所有投資款（⑴被告：不是啊~你
    不能再說付不付錢沒關係了，就把我投的錢全部還給我嘛！
    (原告：你不能這樣子。很多東西都是付給人家的，你不能
    這樣子…)，⑵被告：要嘛就我出，要嘛就你出就這麼簡單嘛
    。人家都說我投多少，你怎麼花你不要跟我解釋你怎麼花嘛
    ，阿現在你如果覺得我就是要解釋我也OK，你看是不是所有
    事情我只能配合你，我是不是沒有我自己說話的話語權?…(
    原告：那我打個單，如果你要我打個單給你)（見本院卷第1
    75頁），⒊110年2月23日被告主動要求解散亞世生物科技公
    司不再營運，⒋110年2月25日藉稱原告應提供設廠投資金額
    之原始發票憑證，否則即應返還所有投資款或移轉環保吸管
    材質專利配方及技術（原告：我不想再去爭論這些啦，反正
    現在就是你開兩個嘛，A我把錢全退你〈被告：對。〉、然後B
    .是走亞世生物…。）云云（見本院卷第175、176頁），並提
    出錄影光碟及對話紀錄等件為證，惟查，觀諸原告提出之兩
    造於110年2月23日之對話紀錄：「原告：如果還是要堅持合
    作，我們還是會堅持我們的東西。」、「被告：阿你堅持，
    那你同不同意我堅持的東西，依你的方式來堅持我的東西。
    」、「原告：看你嘛。」、「被告：看你呀，看你願不願意
    阿？如果你加你的配方，我也可以加我的人脈，我的人脈也
    要換成錢呀，因為你的配方你都把他換成錢，我的人脈為什
    麼不換成錢，因為一開始我們的器重就是你看到我的人脈，
    那我看到你的專利，現在你又把你的專利又要算成錢，算在
    我身上。」、「原告：我沒有把專利算上，我沒有跟你要授
    權費，那是要另外授權費。」、「被告：我知道嘛。」、「
    原告：我就說這部分我都不算了，我應該跟你講，我只收設
    備跟原料錢，其他都沒有這樣。」、「被告：我知道，可是
    我一樣都沒跟你算嘛，你懂我的意思嗎？那是不是大家對這
    種小事情，就像黃小姐講的，小事情，大家合作這樣子，浪
    費時間嘛，彼此不開心，那乾脆你全盤你把你投入的錢全部
    還給我，你愛怎麼弄，怎麼弄，阿如果產品的話。」；「原
    告：談清楚，說清楚，那亞世這部分你要怎麼處理?」、「
    被告：那就把它註銷掉或全部都歸你的呀，那我們就把它註
    銷掉就好了啊，那把它註銷掉就好了啊。」、「原告：嗯好
    ，那那個錢付了，付了就跟我沒關係喔。」、「被告：不是
    ，你不能說付誰付誰沒關係，就是我投的錢你還給我嘛。」
    、「原告：你不能這樣子。」、「被告：哪你邊要扣你就扣
    嘛，都我出也沒關係啦，你懂我意思嗎？我是跟你講，就大
    原則剛黃小姐也講，人家投多少就給他，你不能說這是買漢
    堡，這是買薯條的，薯條沒吃，我們共同吃漢堡，可是如果
    你要分那麼清楚，那整個餐都我買好了，你懂我意思，我跟
    你表達的邏輯是這樣子。」、「原告：你不能這樣子，很多
    東西，都是。」、「被告：阿都我出嘛，都我出嘛，阿是不
    是你這樣子比較安全嘛。」、「原告：沒有沒有，是本來出
    多少，出給人家，就是人家的事。」；「原告：那你註銷還
    要一筆費用，到時候，如要，那還要跑。」、「被告：阿就
    都我出。」、「原告：那都是小錢。」、「被告：阿對嘛，
    你不要跟我討論小錢，要嘛就我出，要嘛就你出，就這麼簡
    單嘛，人家都說我投多少，你怎麼花，你不要跟我解釋你怎
    麼花嘛，阿現在你如果覺得我就是要解釋，我也OK，你看是
    不是所有事情我只能配合你，我是不是沒有，我自己說話的
    話語權，何況我說的話，不是我黃俊偉自己說的，是外面行
    情人家都這麼做的喔！你不覺得彼此這樣講清楚比較開心嗎
    ？」（見本院卷第121、123頁），顯見兩造係處於磋商之階
    段，況被告在提及「那我們就把它註銷掉就好了啊」，原告
    亦回覆「嗯好」，是尚難謂被告有以不法危害之言語或舉動
    加諸原告，使其心生恐怖。原告雖又主張被告於110年2月25
    日藉稱原告應提供設廠投資金額之原始發票憑證，否則即應
    返還所有投資款或移轉環保吸管材質專利配方及技術云云，
    惟被告為亞世公司之監事，有被告提出之亞世公司資料在卷
    可參（見本院卷第166頁），依亞世公司章程第七章監事第
    十九條監事行使下列職權：⒈檢查公司財務；⒉對執行董事、
    高級管理人員執行公司職務的行為進行監督…，有被告提出
    之亞世公司章程在卷可稽（見本院卷第243頁），是被告基
    於其監事之職責，請原告提出原始發票憑證，尚難謂係以不
    法危害之言語加諸於原告。而觀諸被告所提出原告不爭執真
    正之110年2月25日錄音譯文，「被告：對啊…那就看你…你要
    不要這樣走…因為我很簡單，我們就從法律走」…、「原告：
    那反正現在就是…你看就是兩個嘛…A就是…今天就把錢退你嘛
    …B就是走亞世生物的那個查核嘛…」…、「原告：就很單純嘛
    …那好…那不然我們全退…要怎麼退…我們就直接討論這個事情
    」…、「原告：我就會分批退給你…我沒辦法一次退」等語（
    見本院卷第269、270頁），被告僅係告知原告要依法律途逕
    ，尚難謂其係以不法之手段致原告心生畏懼，且退還投資款
    係由原告自行決定而提出，參諸被告提出原告不爭執真正之
    line對話紀錄：「我辛苦了這麼多年，有一些知識產權的部
    份是我無法分享的，我也是要保護自己的研發成果，故將黃
    俊偉投資環保吸管工廠退股的款項分七期全額退回。」（見
    本院卷第96頁），益徵原告係基於其自由意志而同意簽立系
    爭合同及系爭本票。故原告主張系爭本票係其遭被告脅迫而
    簽立，系爭本票之債權不存在，被告不得持本院110年度司
    票字第15466號民事裁定、同院111年度司票字第7996號民事
    裁定為執行名義，對原告為強制執行，及被告應將所持系爭
    本票返還原告云云，洵屬無據。　　
五、又按攻擊或防禦方法，除別有規定外，應依訴訟進行之程度
    ，於言詞辯論終結前適當時期提出之。當事人意圖延滯訴訟
    ，或因重大過失，逾時始行提出攻擊或防禦方法，有礙訴訟
    之終結者，法院得駁回之。經查，原告於110年9月27日就起
    訴時僅主張「系爭本票係受被告脅迫而簽立」，本院於110
    年12月16日言詞辯論期日時諭知原告應於21日內就主張被脅
    迫之事實條列時間、地點及具體方式，並提出所擬主張之證
    據方法，逾期不予斟酌，而原告遲至110年5月23日始提出民
    事追加訴之聲明暨準備㈢狀，主張「退步言，系爭本票債權
    原因關係為被告109年9月在台灣成立合夥契約，被告請求返
    還投資款之對象應為合夥事業本身，並非被告，原告給付之
    原因應不存在，系爭本票債權自亦不存在。再退步言，兩造
    110年2月25日系爭合同終止合夥關係時並未進行清算，依法
    未經清算終結確定盈虧以前，合夥人不得就原來出資為全部
    返還之請求，兩造110年2月25日系爭合同關於返還全部投資
    額約定，因違反強制規定而無效，擔保之本票債權即不存在
    。」，則原告於110年5月23日提出之攻擊方法，其基礎事實
    與原起訴之基礎事實並非同一，原告顯因重大過失逾時始行
    提出攻擊方法，有礙訴訟終結，本院依法駁回之，附此敘明
    。　　　
六、從而，原告提起本件訴訟，請求確認被告所持系爭本票，對
    原告票據債權及利息均不存在；被告不得持本院110年度司
    票字第15466號民事裁定、同院111年度司票字第7996號民事
    裁定為執行名義，對原告為強制執行；被告應將所持系爭本
    票返還原告，均無理由，應予駁回。
七、本件事證已臻明確，兩造其餘之攻擊或防禦方法及未經援用之證據，經本院斟酌後，認為均不足以影響本判決之結果，爰不逐一詳予論駁，併予敘明。　　　　　　　　　　
八、訴訟費用負擔之依據：民事訴訟法第78條。
中　　華　　民　　國　　111 　年　　9 　　月　　30　　日
　　　　　　　　　臺北簡易庭　法　官　郭美杏
以上正本係照原本作成。
如不服本判決，應於判決送達後20日內向本庭（臺北市重慶南路
1段126巷1號）提出上訴狀（須附繕本）。
中　　華　　民　　國　　111 　年　　9 　　月　　30　　日
                              書記官  林玗倩
附表
編號 發票人 受款人 發票日(民國) 到期日(民國) 票面金額(新臺幣) 1 楊金晏 黃俊偉 110年2月25日 110年8月30日 462,043元 2 楊金晏 黃俊偉 110年2月25日 110年10月30日 462,043元 3 楊金晏 黃俊偉 110年2月25日 110年12月30日 462,043元 4 楊金晏 黃俊偉 110年2月25日 111年2月28日 462,043元 5 楊金晏 黃俊偉 110年2月25日 111年4月30日 462,043元